【裁判字號】    85,台上,2630
【裁判日期】    850530
【裁判案由】    妨害自由
【裁判全文】
最高法院刑事判決                              八十五年度台上字第二六三○號
    上訴人  甲○○
右上訴人因妨害自由案件，不服台灣高等法院中華民國八十四年七月二十一日第二審
更審判決（八十四年度上更(一)字第六十五號，起訴案號：台灣桃園地方法院檢察署八
十二年度偵字第一一五六五號），提起上訴，本院判決如左：
    主  文
原判決撤銷，發回台灣高等法院。
    理  由
本件原判決認定上訴人甲○○（綽號廖少），因與曾慶勇（綽號普路）經營之遊樂場
遭警臨檢，懷疑係羅天生檢舉，上訴人及曾慶勇竟夥同不詳姓名年約二十五至三十歲
之男子二人，共同基於傷害之犯意，由曾慶勇電約羅天生於民國八十二年九月二十二
日一時三十分許，前往桃園縣新屋鄉○○街一一九號天堂鳥遊樂場前對質，羅天生依
約駕車前往，車停該街附近，上訴人及曾慶勇突上前架住羅天生強押進入上訴人之Ｋ
Ｉ－五五八八號車內，並由其中一不詳姓名男子駕車，強行將羅天生載往桃園縣觀音
鄉某墳場，以非法方法剝奪其行動自由，途中上訴人及曾慶勇在車內痛毆羅天生，抵
達後，復拉出車外，四人繼續圍毆羅天生，致其後背部多處打撲傷、踢傷、血腫、後
腰部疼痛無法站立、前胸打撲傷血腫二處、左手多處打撲傷淤血抓傷，上訴人及曾慶
勇等人始於同日三時許，將羅天生押回其停車處釋放，羅天生勉力開車至新屋國中前
由其友送醫等情。因而撤銷第一審諭知上訴人無罪之判決，改判依牽連犯（妨害自由
及傷害罪）從一重論處上訴人共同以非法方法剝奪人之行動自由罪刑（累犯），固非
無見。
惟查：(一)審理事實之法院，本乎發見實質真實之本旨，對於案內一切與罪名之成否、
論罪科刑有關之證據，除認為不必要者外，均應詳為調查，然後基於調查所得之心證
，以為判斷之基礎；故證據雖已調查，若尚有其他必要部分並未調查，即與證據未經
調查無異，如遽行判決，仍難謂無刑事訴訟法第三百七十九條第十款規定所稱應於審
判期日調查之證據未予調查之判決當然違背法令。上訴人與曾慶勇夥同不詳姓名男子
二人，共同基於傷害之犯意，毆傷及妨害告訴人羅天生之自由，為原判決所認定之事
實。惟上訴人始終否認犯罪。而原判決認定上訴人有傷害及妨害自由之犯行，係依羅
天生之指訴為其主要論據。然卷查訴訟資料，羅天生於八十二年九月二十三日二十一
時初次在警訊時指訴稱：「我於八十二年九月二十二日凌晨一時三十分許，駕ＲＮ－
二七○七號自小客車，行經桃園縣新屋鄉○○街一一九號，被四名歹徒向我稱有話要
問我，稱是問路及問一個朋友，我不疑有他，即停車，四名歹徒馬上把我押上他們的
賓士車，車號不詳，就共同出手毆打我，致我不能抗拒，任由他們四人把我手錶及現
金八千元（新台幣，下同）搜走。臨走前還出口稱，如果不拿出一百萬元來，就要把
我丟到已掘好的坑洞內活埋，只知一個綽號『廖少』、及『普路』，另二名不知道」
等語（偵查卷第七頁）。依此觀之，羅天生在警訊時指訴情節，核與原判決所認定之
事實，不盡相符。則上訴人否認犯罪，是否全無可憑信？究竟實情如何？原審就此未
進一步詳為調查審究明白，竟以警訊中未訊其詳，認應以羅天生嗣後在原審之指訴為
準為由，遽為上訴人不利之認定，難謂無應於審判期日調查之證據未予調查之違法。
(二)按告訴乃論之罪，告訴人於第一審辯論終結前得撤回其告訴，刑事訴訟法第二百三
十八條第一項定有明文。又我國刑事訴訟法制，於事實審法院係採直接及言詞審理主
義，證人未經親自到庭，而以書面代替陳述，縱能證明該文書確出自此一證人之手筆
，而於形式上得認定係該證人所出具，然因法院無從就該證人之直接供述取得心證，
以判斷證言之信憑性，且訴訟當事人復無由依刑事訴訟法第一百六十六條規定，實施
詰問權，確保證言之真實性，以發見實質的真實，自亦不得遽以該書面作為證據加以
採用。上訴人辯稱關於被訴傷害部分，業經羅天生於檢察官偵查時撤回告訴云云。依
卷存資料，關於羅天生撤回傷害部分告訴之事實，有羅天生八十二年十月十八日報告
狀一份附卷，及檢察官於八十二年十月二十六日上午十時偵查時，當庭提示報告狀，
羅天生表示撤回報告狀係其所提出之訊問筆錄可稽（偵字第一一五六五號卷第五十一
、五十八頁）。則上訴人所辯，似非無據。且檢察官於八十二年十二月三日十七時十
分偵查時，羅天生亦未表示撤回報告狀係被逼書寫之情，而陳鄭權律師，亦於八十三
年七月出具之陳報狀下半段稱：其律師事務所在桃園縣警察局大門對面，絕不可能有
任何強迫之事云云，有該陳報狀在卷足憑（原審上訴卷第四十六頁）。究竟實情如何
，對認定羅天生是否撤回傷害部分之告訴，上訴人應否另成立傷害罪，而為妨害自由
罪之牽連犯，至關重要。乃原審就此未詳予調查審究明白，竟僅摭拾陳鄭權陳報狀稱
伊不認識羅天生，亦未與羅天生見面，並不知羅天生在其事務所被逼書寫報告狀之上
半段，而未採信上訴人之辯解，遽認難以上訴人之陳述據以證明羅天生無被逼書寫報
告書為由，為上訴人不利之認定，亦有可議，且難昭折服。上訴意旨指摘原判決不當
，尚非全無理由，應認仍有撤銷發回更審之原因。
據上論結，應依刑事訴訟法第三百九十七條、第四百零一條，判決如主文。
中      華      民      國    八十五    年      五      月     三十     日
                              最高法院刑事第六庭
                                  審判長法官  董  明  霈
                                        法官  丁  錦  清
                                        法官  楊  商  江
                                        法官  賴  忠  星
                                        法官  洪  文  章
      右正本證明與原本無異
                                              書  記  官
中      華      民      國    八十五    年      六      月      五      日


司法院資訊處製作；財團法人民間司法改革基金會備份。
